【裁判字號】    90,簡上,530
【裁判日期】    920709
【裁判案由】    損害賠償等
【裁判全文】
臺灣臺北地方法院民事判決                          九十年度簡上字第五三０號
    上  訴  人  丙○○
    訴訟代理人  乙○○
    被上訴人    永業旅行社
                股份有限公司
    法定代理人  甲○○
右當事人間請求損害賠償等事件，上訴人對於中華民國九十年七月二十七日本院台北
簡易庭第一審判決，提起上訴，本院判決如左：
    主    文
原判決除確定部分外廢棄。
被上訴人應給付上訴人新台幣壹拾萬仟柒佰元，及自八十九年八月九日起至清償
日止，按年息百分之五計算之利息。
第一審（除確定部分外），及第二審訴訟費用，由被上訴人負擔。
    事    實
甲、上訴人方面：
壹、聲明：
一、原審駁回上訴人之訴部份廢棄。
二、被上訴人應給付上訴人新台幣（下同）一十三萬三千七百元，及自八十九年八月
    九日起至清償日止，按年息百分之五計算之利息。
三、第二審訴訟費用由被上訴人負擔。
貳、陳述：
一、 被上訴人應返還其所受利益一十三萬三千七百元予上訴人：
（一）、被上訴人持上訴人簽名之簽帳單，向上訴人之受任人（即發卡銀行）取得一
        十三萬三千七百元之事實，為被上訴人所自認。被上訴人之所受利益為一十
        三萬三千七百元，同時因被上訴人取得前揭利益，造成上訴人必須向發卡銀
        行給付其墊付之前揭款項，上訴人受有支出前揭款項之損害，故被上訴人受
        利益而致上訴人受損害，因此，若被上訴人自上訴人取得前揭金額之利益無
        法律上理由者，被上訴人即應對上訴人負返還前揭利益之義務。
（二）、依照被上訴人與財團法人聯合信用卡處理中心之約定，被上訴人（即特約商
        店）同意信用卡持卡人得以簽帳方式向被上訴人購物或取得服務，換言之，
        必須是信用卡持卡人與被上訴人間有買賣或提供勞務、服務等契約關係時，
        被上訴人始得以簽帳方式向信用卡持卡人之發卡銀行請求消費款。因此，既
        然上訴人與被上訴人間並無任何消費關係，被上訴人持上訴人簽名之簽單向
        上訴人之發卡銀行取得款項，即屬無法律上理由。就此，被上訴人以「善意
        受讓」為抗辯，然：系爭信用卡簽帳單是屬於「人工簽單」，非由終端機自
        動列印，故其正常的交易流程應為：特約商店親自向消費者取得信用卡→以
        刷卡機將消費者卡片資料印在有商店名稱或代碼之簽單上→特約商店以電話
        向發卡機構取得授權碼→特約商店以人工方式填寫消費日期、授權碼、金額
        →交消費者確認並簽名。在本件訴訟案中，系爭信用卡簽帳單係由另一被告
        陳孟澤持空白簽單（無商店代號或名稱，亦無日期及授權碼，而僅有金額）
        交上訴人簽名，後被上訴人自陳孟澤處取得該紙簽單後，始於該簽單上填寫
        被上訴人商店名稱、代號、日期等資料，並向上訴人之發卡銀行取得授權碼
        ，此由原審卷附之證八及證九之簽單相對照即可得知。因此，被上訴人明知
        該紙簽帳單非其所有，亦非由其員工取得消費者之卡號等信用卡資料，甚至
        也明之簽帳單上之消費者非其顧客（此由被上訴人所提出之名冊中並無上訴
        人可明），則依照前述之交易流程，被上訴人無權占有該紙簽帳單，更無權
        填寫資料，向上訴人之發卡銀行請款。故被上訴人辯稱其乃「善意受讓」該
        紙簽帳單，不知陳孟澤係以詐欺手段取得，亦不知其取得簽單、受領一十三
        萬三千七百元乃無法律上理由等主張，實不足採。
（三）、又，被上訴人主張陳孟澤所交付之簽單係為給付另一旅行團之款項，因此其
        所受利益乃提供旅遊服務之對價，有法律上之原因，實係顛倒是非之詞：
      １、按，被上訴人受有一十三萬三千七百元之利益有無法律上原因，應自「給
          付關係」加以觀察。查被上訴人之所受利益乃自上訴人取得，該利益之給
          付關係存在於上訴人與被上訴人之間，已如前述。因此，被上訴人受有該
          利益是否有法律上之原因，必須視被上訴人與上訴人間有無「給付目的」
          存在。上訴人既非參加被上訴人之旅行團，雙方無任何基礎關係存在，而
          被上訴人卻自上訴人取得系爭一十三萬三千七百元之利益，乃自始欠缺給
          付目的。
      ２、又，信用卡簽帳並非有價證券，不得以交付讓與其權利，因此被上訴人並
          不能因為占有該紙簽帳單，即取得任何權利。更何況被上訴人之前手陳孟
          澤占有該紙簽單之權利已有瑕疵，被上訴人明知該瑕疵而仍受讓，應繼受
          該瑕疵。且若陳孟澤已不得憑該紙簽單請款，陳孟澤又如何將所謂請款之
          權利讓與被上訴人？
      ３、被上訴人稱系爭利益乃其提供高冠旅行社旅遊服務之對價，然被上訴人所
          受系爭一十三萬三千七百元之利益，並非由高冠旅行社所給付，而是由上
          訴人給付，且上訴人並無任何理由代高冠旅行社給付被上訴人前揭金額，
          因此被上訴人所辯系爭利益乃其提供高冠旅行社旅遊服務之對價，與本訴
          訟案無關。再者，被上訴人提供高冠旅行社旅遊服務，亦非上訴人所參加
          之旅行團，上訴人所取得之旅游服務，更非被上訴人或高冠旅行社所提供
          ，因此被上訴人與高冠旅行社間其他旅行團之團費與本件無涉，被上訴人
          不能主張以上訴人所給付之利益與毫無關係之第三人之債務主張抵銷。
二、 被上訴人無權占有上訴人之簽單，並本於該簽單取得一十三萬三千七百元，被
     上訴人除應返還該紙簽單外，並應返還該簽單取得之利益予上訴人：
（一）、系爭編號0000000之簽帳單第二聯及第三聯，乃上訴人交付陳孟澤欲支付旅
        遊消費款項之用，後陳孟澤告知上訴人廣航旅行社無法接受大來卡，因而要
        求上訴人另行刷卡，故陳孟澤理應將編號0000000之簽帳單第二聯及第三聯
        返還上訴人，陳孟澤未予返還，乃無權占有，上訴人得向陳孟澤請求返還。
        然陳孟澤卻又將該簽帳單交付第三人即被上訴人。按該二聯簽帳單並非所有
        ，而上訴人亦非其客戶，故被上訴人自權利已有瑕疵之陳孟澤處取得該二聯
        簽帳單之占有，被上訴人亦為無權占有。被上訴人無法律上原因享有占有系
        爭簽帳單之利益，應對因此受損害之上訴人負返還該占有利益之義務。
（二）、被上訴人除無法律上理由享有占有系爭簽帳單之利益外，更本於該簽單，向
        上訴人之發卡銀行取得一十三萬三千七百元之利益，被上訴人亦應將更有所
        取得之利益，一併返還上訴人。
三、按被上訴人明知上訴人非其顧客，其無權占有該簽單，無權在該簽單上填寫其商
    店名稱、日期等資料，更無權向上訴人之發卡銀行請求款項，但被上訴人卻擅自
    填寫資料，向上訴人之發卡銀行偽稱其與上訴人間有該筆消費款項之契約關係，
    致使發卡銀行給予被上訴人授權碼並給付款項，造成上訴人對發卡銀行負有該金
    額之債務，受有支出一十三萬三千七百元之損害，被上訴人之行為，已構成故意
    侵害上訴人之財產權，亦構成以背於善良風俗之方法，加損害於上訴人之要件，
    依民法第一百八十四條第一項之規定，被上訴人應對上訴人負損害賠償責任。
四、依民法第二百十三條之規定，負損害賠償責任者，應回復他方受損害前之原狀，
    如因回復原狀應給付金錢者，並應給付自損害發生時之利息。故被上訴人應返還
    系爭簽單及一十三萬三千七百元予上訴人，並應自其向發卡銀行請款日即上訴人
    受損害之時起（八十九年八月九日），給付利息予上訴人。
、證據：援用第一審所提證據外，補提中華民國旅行業品質保障協會旅遊糾紛調處
          記錄表一紙、上訴人致被上訴人陳情函一件為證。
乙、被上訴人方面：
壹、聲明：求為判決：駁回上訴。
貳、陳述：除與原判決記載相同者，茲引用之外，補稱：
一、被上訴人收受系爭金錢乃出於善意：系爭金錢實係高冠旅行社有限公司所代收轉
    付之旅遊團費，有出團客戶名單，旅行業綜合保險報備函及旅行業代收轉付收據
    可稽（見第一審答辯狀證一、二、三所示），被上訴人收受系爭金錢乃善意收受
    提供旅遊服務上之對價，對另一被告陳孟澤以詐欺方法取得簽帳單，毫無所悉。
    上訴人指「被上訴人明知該未有直接消費關係」，純屬誣指，無任何事證可證明
    為事實。
二、上訴人主張不當得利之請求權基礎不成立，玆述如下：
（一）、上訴人所受損害，係因另一被告陳孟澤之詐欺行為，致上訴人依其與發卡銀
        行間之信用卡契約關係，付款予發卡銀行。而被上訴人所受利益，係提供旅
        遊服務，收受由高冠旅行社有限公司代收轉付之旅遊團費，並依被上訴人與
        台灣大來國際信用卡股份有限公司間之特約商店契約（參卷附之被證四）請
        求撥款，而非受讓上訴人之簽帳，無受讓債權情事。是上訴人所受損害乃受
        另一被告陳孟澤詐欺所支出之金錢；而被上訴人所受利益乃高冠旅行社有限
        公司代收轉付之旅遊團費，所受損害與所受利益間，並非居於同一原因事實
        ，並無直接因果關係。從而被上訴人所受利益，乃提供旅遊務所受之報酬，
        有法律上之原因。故上訴人主張不當得利，顯無理由。
三、連帶債務顯不成立：數人負同一債務，明示對於債權人各負全部給付之責任者，
    為連帶債務。無前項之明示時，連帶債務之成立，以法律有規定者為限，民法第
    二百七十二條有明文規定。查本件中被上訴人與另一被告陳孟澤既未明示，又無
    法律規定（不成立共同侵權行為）對上訴人各負全部給付之責，是上訴人主張被
    上訴人與另一被告陳孟澤應連帶清償顯無理由。
五、綜上所陳，被上訴人不負不當得利之返還所受利益責任。
、證據：除援用第一審所提證據外，補提特約商店契約一件、持卡注意事項說明一
          紙、系爭簽帳單（上載明商店名稱：永業旅行社）一紙證。
    理  由
一、本件上訴人起訴主張陳孟澤（業經原審判命陳孟澤給付上訴人一十四萬六千七百
    五十二元，及自八十九年十二月二日起至清償日止，按年息百分之五計算之利息
    ，未據陳孟澤上訴聲明不服，已告確定）以廣航旅行社業務員身（實係訴外人高
    冠旅行社股份有限公司之業務員）分向上訴人招攬阪東暑假五大親子六日遊，經
    原告於八十九年八月八日以現金支付訂金（下同）三萬五千元；復於八十九年八
    月九日持其花旗大來卡刷卡簽帳單（編號0000000之簽帳單，以下簡稱系爭簽帳
    單）金額為一十三萬三千七百元；嗣於八十九年八月十七日陳孟澤持系爭簽帳單
    ，向上訴人表示廣航旅行社不接受大來卡故當場撕毀簽帳單，請上訴人依其指示
    另以中國信託VISA卡簽帳刷卡簽帳一十三萬及三萬元。嗣上訴人始知陳孟澤早於
    八十九年五月份離職，且陳孟澤撕毀之系爭簽帳單款項仍出現於其花旗大來帳單
    上，請款人即被上訴人與上訴人無任何消費、交易關係，至此上訴人始知受騙。
    上訴人與陳孟澤聯絡，陳孟澤於八十九年十二月二日自承其詐騙始末，並簽下本
    票、切結書，惟陳孟澤即避不見面，上訴人請求被上訴人退還該筆款項，並經委
    律師發函催告，被上訴人以陳孟澤亦積欠其款項而為相抵銷，迄今猶不願返還上
    訴人。為此上訴人依侵權行為及不當得利之法律關係，請求被上訴人與陳孟澤連
    帶給付上訴人一十四萬六千七百五十二元，及自八十九年十二月二日起至清償日
    止，按年息百分之五計算之利息（嗣於本院減縮請求被上訴人給付一十三萬三千
    七百元及自八十九年八月九日起至清償日止，按年息百分之五計算之利息）等語
    。
二、被上訴人則辯稱系爭簽帳單款項乃其自高冠旅行社所代收轉付之旅遊團費，緣於
    八十九年八月間，高冠旅行社職員陳孟澤以高冠旅行社名義交付其旅客參加被上
    訴人所舉辦之印尼旅遊團費，並於同年八月七日交付支票一紙（面額三萬二千四
    百元），同年八月十日交付信用卡刷卡消費五筆：金額分別為一萬一千九百二十
    元、一萬一千九百二十元，一萬一千九百二十元，一萬三千六百六十八元及十三
    萬三千七百元（即系爭款項），再加上被上訴人應退八十九年七月二十五日巴里
    島旅遊團費二萬六千零七十二元沖抵後，二十四萬一千六百元；是被上訴人受領
    之前開系爭款項係自高冠旅行社所代收轉付之印尼旅遊團費（團號DPS000000-0
    ）之一部份等語資為抗辯。
三、按「民法第一百七十九條規定之不當得利，凡無法律上之原因，而一方受利益，
    致他方受損害，即可成立，至損益之內容是否相同，及受益人對於受損人有無侵
    權行為，可以不問。」（最高法院六十五年度台再字第一三八號判例參照）查上
    訴人主張其受陳孟澤詐欺而於八十九年八月九日簽名於系爭簽帳單，被上訴人與
    上訴人間並實際消費、交易，惟前揭系爭簽帳單嗣經被上訴人據以向聯合信用卡
    中心請款領取乙節，有其提出之陳孟澤簽立之收據、上訴人花旗大來卡帳單、陳
    孟澤簽立之本票暨契結書各（應為切結書之筆誤）、自白書各一件在卷足憑（附
    於原審卷第十頁至第十五頁），復為被上訴人所不爭執，上訴人前揭主張應非子
    虛。次查被上訴人辯稱系爭簽帳單款項乃其自高冠旅行社職員陳孟澤交付，係高
    冠旅行社所代收轉付之印尼旅遊團費（團號DPS000 000-0）之一部份等語資為抗
    辯，固據其提出與其所述相符之出團客戶名單、旅行業綜合保險報備函及旅行業
    代收轉付收據在卷可證，惟查被上訴人所取得者，乃高冠旅行社交付之系爭簽帳
    單，並由被上訴人執之向聯合信用卡中心請款，是其自高冠旅行者取得者，核屬
    系爭簽帳單，而非團費至明。是被上訴人辯稱其所受之前揭利益，係收受高冠旅
    行社代收轉付之團費云云，即洵無足採。又被上訴人辯稱其受有系爭簽帳單款項
    利益，係源自高冠旅行社代收轉付，而非自上訴人受有不當利益云云，是本院首
    要審酌者，乃簽帳單之性質？及被上訴人受領系爭聯合信用卡中心給付之一十三
    萬三千七百元簽帳單款項，是否有法律上之原因？
四、按「信用卡交易係由發卡機構為持卡人提供信用（按持卡人係憑藉著發卡機構或
    第三人的信用，而非其自身的信用）透過簽帳之方式，於實際交易後方為清償之
    結算，其特徵為持卡人無須攜帶現金，得以持信用卡在信用額度內交易而獲取財
    物或服務。是依目前「信用卡交易」之基本法律關係，係於發卡人、特約商店及
    持卡人外，另行建立一共同之清算交換系統，提供多數發卡人所發行信用卡之交
    易清算之媒介。」（見司法研究年報第十八輯第十七篇信用卡法錄關係之研究）
    、又「持卡人每次簽帳消費時，特約商店應使用經聯合信用卡處理中心檢驗同意
    之印錄機，將卡片上之凸子部份，印錄於簽帳單上，並加註消費日期、金額、特
    約商店之名稱代號。聯合信用卡處理中心得拒絕非印錄機刷卡之任何形式簽帳單
    。簽帳單一式三聯，經特約商店錄填應記項目及持卡人簽名後，其中第一聯客戶
    存查聯交持卡人收存，第二聯由特約商店自存，由特約商店將第三聯彙整後，填
    製請款單，自其接受持卡人簽帳之日起三日內送達聯合信用卡處理中心請款（參
    閱聯合信用卡處理中心特約商店作業手冊）；是「持卡人與特約商店間之法律關
    係，為一附有第三人給付約款的有償契約，並以經持卡人簽名之簽帳單，作為持
    卡人向發卡人指示對特約商店給付之憑證，持卡人仍對自己的消費行為負最終給
    付對價責任（見本院八十六年度簡上字第五八二號判決意旨及林繼恒編著之信用
    卡業務及法務之理論與實務一書，第一０八頁）。經查上訴人於八十九年八月九
    日以其花旗大來卡與特約商店（按應為高冠旅行社）固有交易行為，並於並於系
    爭簽帳單簽名，為其既於八十九年八月十七日與陳孟澤合意撕毀系爭簽帳單，核
    其性質應為取消付款指示，則揆諸前開說明，高冠旅行社已不得對聯合信用卡處
    理中心請款，縱其交付該無效之簽帳單（付款指示憑證）予被上訴人，被上訴人
    亦不得依前開說明程序向聯合信用卡中心請領該筆款項灼然至明。是被上訴人辯
    稱其受有系爭簽帳款一十三萬三千七百元，係高冠旅行社代收轉付自無可採。又
    上訴人與被上訴人與上訴人間並無實際消費、交易行為，是被上訴人受領系爭簽
    帳款自屬無法律上原因。又縱認被上訴人辯稱其已提供旅遊服務，而取得對高冠
    旅行社之報酬請求權（債權）乙節屬實，亦僅得對高冠旅行社主張，而不得逕憑
    系爭簽帳單請聯合信用卡中心請領該筆簽帳款項，附此敘明。從而，上訴人主張
    被上訴人受領系爭簽帳款項之利益，並無法律上原因，應屬有據。
五、綜上所述，上訴人主張被上訴人無法律上原因，而向聯合信用卡中心請領系爭簽
    帳款一十三萬三千七百元，係無法律上原因而受有利益；致上訴人受有損害，業
    如前述，則上訴人依不當得利之法律關係，請求被上訴人給付一十三萬三千七百
    元，併依民法第一百八十二條第二項規定，請求被上訴人於上訴人發卡銀行通知
    繳納簽帳款之日（即八十九年九月五日應納）起至清償日止之法定遲延利息，即
    為有理由，應予准許。又上訴人基於侵權行為之法律關係請求陳孟澤給付一十四
    萬六千七百五十二元，及自八十九年十二月二日起至清償日止，按年息百分之五
    計算之利息；並基於不當得利之法律關係請求被上訴人給付一十三萬三千七百元
    ，及自八十九年九月五日起至清償日止之法定遲延利息，係屬不真正連帶債務，
    陳孟澤若為清償，被上訴人於其給付範圍內免給付義務，附此敘明。原審僅命陳
    孟澤給付上訴人一十四萬六千七百五十二元，及自八十九年十二月二日起至清償
    日止，按年息百分之五計算之利息，而駁回上訴人其餘之訴，自有未洽。上訴意
    旨就此部分指摘原判決不當，求予廢棄改判，為有理由。爰由本院將原判決此部
    分予以廢棄，改判如主文第二項所示。
六、據上論結，本件上訴為有理由，依民事訴訟法第四百三十六條之一第三項、第四
    百五十條、第七十八條、第四百六十三條，判決如主文。
中      華      民      國    九十二    年      七      月      九      日
                       民事第五庭 審判長法      官 吳青蓉
                                        法      官 林秀圓
                                        法      官 賴劍毅
右正本證明與原本無異
本件判決不得上訴
中      華      民      國    九十二    年      七      月      十      日
                                        法院書記官  吳芳玉


司法院資訊處製作；財團法人民間司法改革基金會備份。
